【裁判字號】    94,易,1450
【裁判日期】    950223
【裁判案由】    竊佔等
【裁判全文】
臺灣臺中地方法院刑事判決              94年度易字第1450號
公  訴  人  臺灣臺中地方法院檢察署檢察官
被      告  丁○○
            己  ○
共      同
選任辯護人  宋永祥律師
            陳芝荃律師
被      告  丙○○
上列被告因竊佔等案件，經檢察官提起公訴（94年度偵字第4426
、6786號），本院判決如下：
    主    文
丁○○、己○共同意圖為自己不法之利益，而竊佔他人之不動產
，丁○○處有期徒刑伍月、己○處有期徒刑陸月，如易科罰金，
均以佰元折算壹日。
丙○○無罪。
    犯罪事實
一、丁○○、己○並非坐落臺中市南屯區○○○段第1313、1313
    之6及第1298號等地號土地之所有權人，其等二人均明知並
    無使用上揭土地之合法權源，竟共同基於意圖為自己不法利
    益之犯意聯絡，於民國93年6月間，僱用不知情之成年工人
    ，以搭建鐵皮、木板圍籬圈圍土地之方式，竊佔前開第1313
    、1313之6地號屬乙○○、陳炳林、陳文霸、陳漢聰、陳瓊
    珍等5人所共有之私人土地約40至50坪及第1298號屬中華民
    國所有由財政部國有財產局所管理之國有土地約48平方公尺
    。渠等為方便使用上述竊佔之土地，以達成竊佔之目的，復
    共同基於損壞之犯意聯絡，於94年1月間，僱用不知情之成
    年工人，在上揭私人土地內, 以折斷香蕉樹支幹之方式, 將
    乙○○所有之種在其上的香蕉樹3株予以折斷，使香蕉樹無
    法繼續生長, 而喪失部分效用, 足以生損害於乙○○，並於
    上開土地上放置狗籠等物品及飼養犬隻。嗣經乙○○前往察
    看，始悉上情。
二、案經乙○○訴由臺中市警察局第四分局報請臺灣臺中地方法
    院檢察署檢察官偵查起訴。
    理    由
壹、有罪部分：
一、訊據被告丁○○、己○均固坦承其等二人有於93年6間僱用
    成年工人到上開第1298號土地搭建鐵皮、木板圍籬、放置狗
    籠及養狗等情。惟均矢口否認有何竊佔、損壞犯行，被告丁○○辯稱：其只使用第1298號土地，沒有用到第1313、1313
    之6號土地，其有向國有財產局申請，並有繳納補償金，其
    並無損壞香蕉樹等語；被告己○則辯稱：其係於94年1月份
    始使用上揭土地，其雖有僱用工人搭建鐵皮、木板圍籬，然
    當時係國有財產局教其圈圍以便瞭解佔用範圍，且是工人不
    知道所以才會將第1313、1313之6號土地也圍進來，之後才
    找公司鑑界，其亦無損壞香蕉樹等語。辯護人之辯護意旨另
    以：被告丁○○、己○主觀上並無違法竊佔土地之不法意圖
    及故意存在，且本件告訴人乙○○並非被害人，並無告訴權
    ，所提告訴顯然不合法等語置辯。經查：
(一)按竊佔罪，係以意圖為自己或第三人不法之利益，而竊佔他
    人之不動產為其構成要件，則已完成竊佔之行為時，犯罪即
    屬成立。蓋竊佔行為應以己力支配他人不動產時而完成，與
    一般動產竊盜罪係將他人支配下之動產，移置於自己支配下
    而完成者，並無二致。亦即竊佔罪，為即成犯，於其竊佔行
    為完成時犯罪即成立，以後之繼續竊佔乃狀態之繼續，而非
    行為之繼續。最高法院分別著有25年上字第7374號及66年臺
    上字第3118號判例足供參照，合先敘明。
(二)被告丁○○、己○無權佔用前開土地之事實，業據證人即國
    有財產局職員吳金玫及證人乙○○證述明確，又上開圍籬的
    面積私人土地大約四十至五十坪間、國有地則為約四十八平
    方公尺等情，並有現場相片、土地登記謄本、地籍圖謄本及
    財政國有財產局台灣台中區辦事處台財產中改字第０９４０
    ０１３５２５號函在卷可稽。且被告丁○○於警詢時供承：
    在地號第1298號土地上之鐵皮建築圍籬 (與永春東七路平行
    部分)是其所搭建。(見94年偵字第4426號偵查卷宗第8頁)。
    在偵查時供述：「（何時在土地上設置狗籠及圍牆？九十三
    年設置圍牆時間忘了，我請工人去設的，狗是我養的，狗籠
    也是我放置的。）、（工人誰請的？是我請的。）、（圍牆
    是妳僱工人裝的？狗籠是妳放的？是。）(以上見同上偵查
    卷宗第53至55頁)。（佔用幾年？九十三年六月開始。）（
    以上見94年偵字第6786號偵查卷宗第37頁)；被告己○於偵
    查時供陳：「（對這土地有無使用的權限？我們九十四年一
    月份才用，九十三年六月份有辦理，之前有圍起來養狗而已
    。）、（何時圍起來養狗？九十四年一月，呈報之後才去養
    的。）、（在那一筆土地養？一二九八地號。）、（有使用
    一二九八地號權利？我們有辦理申請而已，我們有付補償金
    二百四十元，這是五年的補償金。）、（佔用幾年？幾個月
    而已。）、（圍牆是何人搭的？是我叫工人搭的，當時工人
    不知道才會將一三一三之六的土地也會圍進來，之後才找公
    司來鑑界。）（以上見94年偵字第6786號偵查卷宗第37、38
    頁)。再參以台灣境內並無無主土地，非屬私有人所有即國
    有，此為一般國民之常識，被告丁○○、己○等二人，已自
    承以鐵皮、木板等物圍籬上開土地，圍籬後放置狗籠等物品
    、飼養犬隻及向國有財產局申請繳納補償金，顯然於行為時
    已悉上開土地非其等所有，故為佔用，而有竊佔之故意甚明
    ；再者，被告丁○○、己○二人對於上開土地之竊佔行為，
    依上開最高法院之意旨，於以己力支配他人不動產時即已完
    成，換言之，於彼等竊佔行為完成時犯罪即成立，以後之繼
    續竊佔乃狀態之繼續，而非行為之繼續，縱使其等嗣後確有
    向國有財產局繳納補償金，亦無礙先前犯罪行為之成立。
(三)乙○○於本院審理時證稱：其所種之香蕉確有遭砍掉等語了
    (見本院94年11月17日審判筆錄)；證人戊○○於本院審理時
    證稱：「（陳源順和你之間有無買賣？就是種香蕉那時有。
    ）、（請說明種香蕉的情形？大約是在九十年間，他哥哥陳
    炳林找我說，南屯那邊有塊地，剛買的時候地上沒有東西，
    我在南投那邊，有香蕉苗，我就連香蕉苗、和工資、車資一
    起算，那時候種八十顆香蕉，整個土地都有種，約四萬元
    。）、（提示94年偵字第4426號偵卷第22頁至第27頁的照片
    ，有無你當初去種香蕉的地方？當初沒有這些地上物，那時
    候就是從車廠旁邊的巷子進去，我當初就是在這個地方種香
    蕉的。）、（上開卷第二十五頁，照片上有棵香蕉，是自己
    斷了，還是被人破壞？大片葉子被人家割掉，應該不是自然
    造成的。）、（你剛才看的照片，裡面香蕉是否你種的？是
    的，是我種的。）、（香蕉是何年生？一年生。）、（何時
    種的？九十年。）、（你剛看的照片是九十四年種的？香蕉
    每年都會發芽。）」 (見本院94年11月17日審判筆錄第4至6
    頁)；證人乙○○於本院審理時復證述：「（南屯區1313 、
    1313-6、1298號土地，有無種植香蕉？有，我請人家種的，
    就是請溫先生種的。）、（何時種的？九十年。）、（是你
    請的嗎？是我請的，但是我請我哥哥陳炳林聯絡的。）、（
    是否確定是九十年？是的。）(見同上審判筆錄第13頁)。由
    以上證人之證言對照以觀，可見種植在臺中市南屯區○○○
    段第1313、1313之6地號土地上之香蕉樹，確實係證人乙○○出資透過其兄陳炳林委託證人戊○○所種植，而乙○○既
    然是該土地之共有人，其對於該土地上尚未出土與土地相分
    離之香蕉樹，當然享有所有權，此等香蕉樹既遭折斷，陳源
    順即是犯罪之被害人，依刑事訴訟法第232條之規定，本得
    為告訴。再者，衡以情理，證人乙○○與被告丁○○、己○
    並不認識且雙方亦無宿怨，應無故意將自己土地上之香蕉樹
    損壞而攀誣指訴被告毀損犯行之動機，況被告丁○○、己○
    自承彼等的確曾僱工搭建鐵皮、木板圍籬，俱如前述，依一
    般經驗法則而論，被告丁○○、己○為遂行渠等佔用土地之
    使用目的，令僱用之工人將土地上之香蕉樹折斷以利放置狗
    籠及飼養犬隻，係極其自然之事，亦符合事理。此外，復有
    94年偵字第4426號偵查卷宗第22頁至第27頁所附之相片可憑
    ，而依其上相片所示，香蕉樹之支幹被折斷者計有三株，且
    係遭折斷支幹，並無砍伐的情形，餘則並無明顯折斷之痕跡
    ，是以公訴人認遭砍伐殆盡30株，要屬誤會，併此指明。
(四)綜上所述，被告丁○○、己○及辯護意旨之上述辯解，顯係
    犯後粉飾卸責之詞，均不足採信。本案事證明確，被告等二
    人犯行，均洵堪認定，應予依法論科。本案被告罪行既已明
    確，則檢察官與辯護人聲請傳訊證人郭正雄部分，核無必要
    ，附此敘明。
二、核被告丁○○及己○所為，均係犯刑法第320條第2項之竊佔
    罪與同法第354條之損壞罪。其等二人利用不知情之成年工
    人，以遂行其等上開犯罪，為間接正犯。被告二人間就上揭
    罪行有犯意之聯絡及行為之分擔，均應論以共同正犯。又被
    告二人所犯前開二罪間，有方法、目的之牽連關係，為牽連
    犯，應依刑法第55條後段之規定，從一重之竊佔罪處斷。爰
    審酌被告丁○○、己○於犯罪後，雖坦承部分竊佔犯行，然
    就損壞部分卻否認犯行，竊佔之時間、面積，毀損之數量，
    及被告等犯罪之動機、目的、手段等一切情狀，分別量處如
    主文所示之刑，並均諭知易科罰金之折算標準，以資懲儆。
貳、無罪部分：
一、公訴意旨略以：被告丙○○與丁○○、己○ (以上二人已論
    罪科刑如前述），明知坐落於臺中市南屯區○○○段1313、
    1313之 6及1298號等三筆地號之土地並非渠等所有之土地，
    對該土地亦未有合法使用之權源存在，竟共同基於意圖為自
    己不法利益之犯意聯絡，自民國93年 6月間起，以搭建鐵皮
    圍籬或木板圍籬圈圍土地之方式，竊佔乙○○、陳炳林、陳
    文霸、陳漢聰、陳瓊珍等五人共有之私有土地（1313、1313
    之6地號）約4、50坪及財政部國有財產局所管領之國有土地
    （1298地號）約48平方公尺。丙○○、丁○○、己○三人為
    便於使用上開竊佔之土地，以遂行其竊佔之目的，復共同基
    於毀損之犯意聯絡，於94年1月間某日，僱用不知情之工人
    將上開私人土地上之香蕉樹30顆砍伐殆盡，並旋即於上開竊
    佔之土地上擺置狗籠等物品，飼養犬隻。嗣因丙○○打電話
    向乙○○表示稱：已租下該筆土地架設圍籬，近期內要至該
    筆土地填土，希望乙○○不要攔阻，詢問乙○○是否願意出
    租土地等語，乙○○前往察看，得知上情報警究辦。因認被
    告丙○○亦涉有刑法第320條第2項之竊佔與同法第354 條之
    毀損罪嫌云云。
二、按犯罪事實，應依證據認定之，無證據不得認定犯罪事實；
    不能證明被告犯罪者，應諭知無罪之判決，刑事訴訟法第15
    4條第2項、第301條第1項分別定有明文。又認定不利於被告
    之事實，須依積極證據，苟積極證據不足為不利於被告事實
    之認定時，即應為有利於被告事實之認定，更不必有何有利
    之證據；認定犯罪事實所憑之證據，雖不以直接證據為限，
    間接證據亦包括在內，然而無論直接或間接證據，其為訴訟
    上之證明，須於通常一般之人均不致有所懷疑，而得確信其
    為真實之程度者，始得據為有罪之認定，倘其證明尚未達到
    此一程度，而有合理性之懷疑存在時，即無從遽為有罪之確
    信 (最高法院30年上字第 816號及76年臺上字第4986號判例
    參照) 。次按犯罪事實之認定，應憑真實之證據，倘證據是
    否真實尚欠明顯，自難以擬制推測之方法，為其判斷之基礎
    ，而告訴人之告訴，係以使被告受刑事訴追為目的，是其陳
    述是否與事實相符，仍應調查其他證據以資審認（最高法院
    53年臺上字第 656號、52年臺上字第1300號判例參照）。末
    按刑事訴訟法第161條已於91年2月8日修正公布，其第1項規
    定：檢察官就被告犯罪事實，應負舉證責任，並指出證明之
    方法。因此檢察官對於起訴之犯罪事實，應負提出證據及說
    服之實質舉證責任。倘其所提出之證據，不足為被告有罪之
    積極證明，或其指出證明之方法，無從說服法院以形成被告
    有罪之心證，基於無罪推定之原則，自應為被告無罪判決之
    諭知（最高法院92年臺上字第128號判例參照）。
三、公訴意旨認定被告丙○○涉有刑法第320條第2項之竊佔與第
    354條之毀損罪嫌，無非係以：(一) 告訴人乙○○於偵查時
    之指訴：「去年十月開始，偷圍我的土地，我在附近觀察都
    找不到人，一月二十八日一個叫丙○○的人打電話給我，說
    他是代書，他已向己○承租土地，但是他提不出證明，他說
    要填土，我說不行，因那是我的私人土地。我就去地政事務
    所調資料確認土地還是我的，沒有被變賣，然後我去現場找
    是誰來弄的，都找不到，然後請議員約出，丙○○說「土地
    是跟己○租的，圍牆是己○搭的。丙○○不是代書。每一次
    的所做所為都是丙○○出面來弄的，包括測量、園木籬笆及
    鐵皮圍牆，都是他來弄的，他們是一群人專門在搞這個。我
    們那離馬路有五、六尺深，沒有人會那麼空閒，應是他們做
    的，證據就是香蕉樹都被砍掉了，我們自己不可能將香蕉樹
    砍掉，應該是他們做的沒錯。九十三年十一月、九十四年一
    、二月都有」等語。(二)復參以「被告丙○○於警詢時供稱
    負責鑑界之代價為新台幣八千元云云，核與偵訊時與被告己○異口同聲不收費用云云，互生齟齬。足見被告丙○○所辯
    只負責鑑界云云，並不實在。」等情，為其依據。
四、訊據被告丙○○堅決否認有何竊佔與毀損犯行，辯稱：「我
    只是受丁○○委託鑑定國有土地界址，然後我去找九江測量
    公司來測量。沒有毀損香蕉樹。我只負責鑑界。至於打電話
    給乙○○部分，我沒有跟他說，已租下該筆土地架設圍籬，
    近期內要至該筆土地填土，希望乙○○不要攔阻，詢問乙○○是否出租土地等，我只有跟他說，己○、丁○○有行政文
    書，就是國有財產局的書函等資料，要實地勘查現場，可能
    有補償金，乙○○就跟我說是否要承租，丁○○、己○說要
    鑑界，這些證明文件，我在現場有給乙○○跟議員看過。我
    第一次去現場時，已經有籬笆和狗籠，我沒有看到香蕉樹，
    當時在空地上，已經沒有香蕉。」等語。經查：
(一)被告己○、丁○○於本院審理時供陳：「（問：對檢察官起
    訴之犯罪事實有何意見？被告己○答：我們有委託丙○○測
    量，至於他們之後如何聯繫我不知道，我委託時，當時籬笆
    已經圍起來，狗籠也放了，委託測量的時間約是在測量前沒
    幾天委託他，後來就有人來測量，當初是朋友介紹丙○○給
    我認識，說他是在做土地測量鑑界，我跟丙○○說，乙○○
    他們有意見，可能有用到乙○○的土地，國有土地部分，因
    我有申請，有繳補償金，所以沒有請他測量是否有用到國有
    土地。所以拜託丙○○叫測量的人來測量，以免使用到別人
    的土地。我沒有委託丙○○去跟乙○○說，要租土地的事情
    ，我也沒有請工人或是叫丙○○找人去砍香蕉樹。被告丁○○答：當初請工人圍圍牆，因為工人不知道，我們也不在場
    ，所以可能有使用到告訴人的土地，所以我們才委託丙○○
    測量。」 (見本院95年2月9日審判筆錄第8、9頁)。經核被
    告己○、丁○○之供詞及卷附丁○○委託丙○○鑑界之委託
    書 (見同上偵查卷宗第39頁)以觀，被告丙○○上開所辯有
    其可信之處。
(二)被告丙○○於本院審理時供承：「問：對於檢察官所提出之
    前開犯罪事實之證據方法，有何意見？答：我只是單純介紹
    測量公司而已，八千元是九江測量公司的估價單，他也還沒
    有向丁○○取得鑑價費用。」 (見本院94年8月23日準備程
    序筆錄第3頁)。證人甲○○於本院審理時證稱：「問：是否
    在九江測量公司？答：是的，我是負責人。問：丙○○有無
    請你到南屯區○○○段去測量土地？答：那是之前丙○○有
    打電話委託我們公司，是我們公司小姐接的，時間大約是九
    十四年二、三月，說要測量，他說土地在南屯。問：後來有
    無實地測量？答：有。問：測量有無請你們先估價？答：有
    估價，但是沒有收取費用，我們有將估價單交給丙○○。問
    ：當時報價多少？答：好像是七、八千元，那是我們公司小
    姐寫的，那是根據我算的價格給公司小姐寫。問：當時是否
    是這份報價單？(提示本院卷第三十二頁並告以要旨)答：是
    的，這是我們小姐寫的字。問：94年2月2日是否當時還沒有
    實際測量先報價的？答：是的。問：當時丙○○有無為了測
    量和你接洽過？答：沒有，他和小姐聯絡的，小姐有跟我說
    ，有客戶打電話來，我才知道丙○○是之前我認識的。」 (
    見本院94年11月17審判筆錄第8至10頁)。對照前揭被告丙○○之陳述與證人甲○○之證詞及卷附九江測量有限公司報價
    單 ( 見本院卷第27頁)來看，被告丙○○於警詢時供稱負責
    鑑界之代價為新台幣8000元部分，應屬真實。公訴意旨認被
    告丙○○此部分供述虛偽，被告所辯只負責鑑界云云，並不
    實在乙節，容有誤解。
(三)告訴人乙○○於警詢時指稱：「問：你是否目賭丙○○毀損
    農作物？答：之前鐵圍牆已圍住我栽植的香蕉樹，被圍住部
    份已被砍除了，另外擋住圍牆部份的香蕉樹也被砍掉，沒有
    親自逮獲。」 (見94年偵字第4426號偵查卷宗第14頁) 。於
    偵查時指訴：「問：毀損香蕉樹有無證據？答：我們那離馬
    路有五、六公尺深，沒有人會那麼空閒，應該是他們做的，
    證據就是香蕉樹都被砍掉了，我們自己不可能將香蕉樹砍掉
    ，因該是他們做的沒錯。」( 見94年偵字第6786號偵查卷宗
    第78頁) 。於本院審理時以證人之身分證述：「問：何時發
    現你的香蕉被人家毀損？答：差不多去年十月份。問：如何
    毀損？答：有的拔掉或是砍掉。問：有無發現？答：我只有
    觀察，沒有抓到人。問：你在警局說，你沒有現場親自逮過
    是何人將香蕉毀損，是否實在？答：實在。問：你有無親自
    看到何人所為？答：沒有，應該是圍東西的人弄的。( 見本
    院94年11月17日審判筆錄第15頁 )。由上開告訴人之指陳可
    知，告訴人並未親眼目賭被告丙○○砍除其香蕉樹，亦未明
    確指出係何人所為，在缺乏其他積極證據以資審認之情況下
    ，自難僅憑告訴人擬制推測之詞，為本院判斷之基礎。
五、綜上所述，本件尚乏積極證據證明被告丙○○有竊佔與毀損
    之犯行存在。本件被告被訴罪行部分，公訴人所提出之證據
    或所指出之證明方法，尚不足為被告有罪之積極證明，或說
    服本院形成被告有罪之心證。此外，復查無其他積極之證據
    足資證明被告確有公訴人所指之犯行，被告之犯罪事實即屬
    不能證明，揆諸前揭法條與判例意旨，自應諭知無罪之判決
    。
據上論斷，應依刑事訴訟法第299條第1項前段、第301條第1項，
刑法第28條、第320條第2項、第1項、第354條、第55條後段、第
41 條第1項前段，罰金罰鍰提高標準條例第1條前段、第2條，判
決如主文。
本案經檢察官庚○○到庭執行職務。
中    華    民    國     95    年    2    月    23    日
                    臺灣臺中地方法院刑事第三庭
                        審判長法  官  張靜琪
                              法  官  郭妙俐
                              法  官  吳進發
以上正本證明與原本無異。
如不服本判決，應於收受送達後10日內向本院提出上訴書狀（應
附繕本）。
                              書記官  李國敬
中    華    民    國     95    年    2    月    23    日


司法院資訊處製作；財團法人民間司法改革基金會備份。
